臺灣高等法院刑事判決　　　　　　　　　　　　　九十年度上更(一)字第九一九號
　　上　訴　人
　　即　被　告　丙○○
右上訴人，因造文書等案件，不服臺灣台北地方法院八十六年度訴字第一三九二號，
中華民國八十八年一月二十七日第一審判決（起訴案號：臺灣台北地方法院檢察署八
十五年度偵字第二六九八八號）提起上訴，經判決後，由最高法院發回更審，本院判
決如左：
    主      文
原判決撤銷。
丙○○行使偽造私文書，足以生損害於他人，處有期徒刑肆月，如易科罰金以佰元
折算壹日。
偽造之「花旗銀行信用卡發行部」橢圓形戳章壹個，暨偽造之「丙○○八十二年度各
類所得扣繳暨免扣繳憑單」上之「花旗銀行信用卡發行部」橢圓形印文壹枚，均沒收
。
    事      實
一、丙○○明知其係受僱於城市顧問有限公司（以下簡稱城市公司）為業務專員，負
    責推廣美商花旗銀行股份有限公司臺北分行（以下簡稱花旗銀行）信用卡業務，
    實際上在花旗銀行並無擔任任何職務，更非自花旗銀行受領薪資，於八十三年八
    月中旬，為求向位於臺北市之寶島商業銀行（下稱寶島銀行）申領信用卡使用，
    乃在「寶島888菁英專案信用卡申請書（VISA/MASTERCARD）」之「職業欄」虛偽
    填載「任職機構名稱：花旗銀行，．．職稱：組長，到職日：八十一年六月，現
    職所得年收入：七十萬，總所得年收入：七十萬元」等不實事項，又為配合申請
    信用卡所需之相關薪資及財力證明，在不詳時、地委請不知請之不詳姓名成年人
    偽刻「花旗銀行信用卡發行部」之橢圓形戳章一個，蓋用於「丙○○八十二年度
    各類所得扣繳暨免扣繳憑單」之上，以花旗銀行名義偽造內容均為不實之「丙○○八十二年度各類所得扣繳暨免扣繳憑單」一紙，足以生損害於花旗銀行及寶島
    銀行，復持以行使，連同前開申請書，逕行投遞於寶島商業銀行，惟經寶島商業
    銀行職員廖建華徵信查核結果，認為其個人信用不佳，故未核發信用卡，致未能
    得逞。
二、案經美商花旗銀行訴請台灣台北地方法院檢察署檢察官偵查起訴。
    理      由
一、上訴人即被告丙○○經合法傳喚無正當理由未於本院言詞辯論期日到庭，爰不待
    其陳述逕行判決，合先明。
二、訊據上訴人即被告丙○○於本院調查時矢口否認有右揭犯行，並辯稱伊明知本身
    有退票記錄，不可能申請得信用卡使用，寶島銀行之信用卡申請書關於職稱、年
    收入部分並非伊所填寫，不知是何人所寫，伊也未提供及見過花旗銀行扣繳憑單
    ，不知該扣繳憑單如何而來，當時是甲○○向伊招攬申請寶島銀行信用卡的，而
    伊只有在申請書上簽上伊之名字、地址，並交付身份証影本而已云云。經查：
  (一)被告丙○○非受僱於花旗銀行，並非該銀行之員工，亦未支領花旗銀行之薪津等
    情，業據告訴代理人林繼恆律師於偵查中指述甚明，復為被告所自承，並有城市
    公司之「特約業務專員申請書」影本一紙附卷可稽，足證前揭寶島銀行信用卡申
    請書中「職業欄」之記載確非屬實；另卷附之「丙○○八十二年度各類所得扣繳
    暨免扣繳憑單」上之「花旗銀行信用卡發行部」之橢圓形戳印係非真正，暨其記
    載事項均非屬實一節，亦據告訴代理人林繼恆律師指陳綦詳，顯見該等卷附之「
    丙○○八十二年度各類所得扣繳暨免扣繳憑單」係屬以花旗銀行名義所偽造之私
    文書無訛。
  (二)被告丙○○雖一再否認前揭信用卡申請書係其所填寫後連同偽造之扣繳憑單遞交
    予寶島銀行，並辯稱係由替寶島銀行代辦信用卡之甲○○代為申請云云，茲証人
    即寶島銀行法務人員乙○○到庭証稱偽造之扣繳憑單係在申請信用卡時同時交付
    云云，而據寶島銀行信用部查覆稱八十三年間以丙○○名義向該行申請信用卡之
    承辦人員係丁○○，該員並己於八十七年離職等語，有該行信用卡部九十年十一
    月九日寶銀信託字第九０一二七號函在卷可憑，而丁○○雖設籍南投縣名間鄉新
    民村新民巷二十六號，惟已移居加拿大，有其胞兄陳証原書函本院之信函乙紙在
    卷可參，因而無從傳訊丁○○到庭調查當時本件信用卡申請情形，且歷時已久，
    丁○○所經辦之信用卡申請書復非少數，其是否能就特定之信用卡申請記憶清晰
    ，亦非無疑，而訊據証人甲○○於本院調查時証稱伊與丙○○原同在城市顧問有
    限公司工作，當時伊是業務員，丙○○是伊之上司，伊並無代丙○○向寶島銀行
    申請信用卡，不可能丙○○已有退票紀錄而仍可替他申請信用卡等語（見本院九
    十年十二月二十一日訊問筆錄），否認有如被告所辯係代被告向寶島銀行申請「
    寶島八八八菁英專案信用卡」之情，而經核申請書上所載之「戶籍地」、「現居
    地址、「帳單及信用卡寄送地址」，均與被告丙○○之戶籍地「澎湖縣馬公市○○路四十九號」、及實際住居所在之「高雄市○○區○○路六十二號四樓」完全
    相符，則倘若寶島銀行核准發予信用卡，必將該卡寄送至「高雄市○○區○○路
    六十二號四樓」，即被告實際住居所在，被告豈能謂毫不知情。再設若被告果係
    遭他人冒用名義申請信用卡，該冒用者又何以要求寄送予真正被冒名之本人實際
    住居處，致冒用之情事遭本人發現，此亦顯然不合經驗法則。另該「寶島888 菁
    英專案信信用卡申請書」中之填載內容，經原審法院提示予被告確認，其內容除
    組長、聯絡人欄部分之資料非被告親筆所寫外，餘均係被告親筆所寫，業經被告
    確認無訛（見原審卷第一０五頁皆面），並該紙偽造之扣繳憑單既係在申請信用
    卡時同時交付，而衡諸常情，一般申辦信用卡皆需附上扣繳憑單等可供作為財力
    証明之文件，被告之工作亦係從事該等信用卡申辦性質之業務，對該等情形，自
    難諉為不知，是被告既已自行填寫本件信用卡申請書，復稱對該申請毫不知情云
    云，顯難令人置信。而依被告所述，其申請本件信用卡，並未支付何代價，則若
    由他人所代為申請，該第三人又豈有干冒偽造文書罪責之理，是綜上所述，被告
    顯係自行申辦本件信用卡，且於申請同時附上該偽造之扣繳憑單，應堪認定。被
   告所辯，要係圖卸刑責之詞，不足採信，事証明確，被告犯行洵堪認定。
三、查被告冒用花旗銀行名義偽造內容均為不實之「丙○○八十二年度各類所得扣繳
    暨免扣繳憑單」乙紙，嗣持以行使供申辦信用卡之用，自足以生損害於花旗銀行
    及寶島銀行，是核被告所為，係犯刑法第二百十六條、第二百十條之行使偽造私
    文書罪，被告利用不知情之不詳姓名成年人偽刻「花旗銀行信用卡發行部」橢圓
    形戳章，係屬間接正犯，而被告偽刻「花旗銀行信甪卡發行部」橢圓形戳章為偽
    造私文書之階段行為，偽造印文又為偽造私文書之部分行為，而偽造私文書後復
    持以行使，其偽造私文書之低度行為應為行使之高度行為所吸收，均不另論罪。
    原審就被告上述犯行據以論罪科刑，固非無見，惟查被告固以上揭偽造之扣繳憑
    單充為財力証明文件，據以申辦信用卡，然查被告係以其自己之名義向寶島銀行
    申請信用卡，並非冒用他人名義申請以詐領信用卡使用，而縱本件被告據以申得
    信用卡，其持以使用，並非毋庸支付刷卡款項，被告申請信用卡之行為，並非因
    之即可獲得何財產上之不法利益，何況被告並未因之獲得核發信甪卡及持以使用
    ，是難認被告以其名義申辦本件信用卡，有何為自己取得財產上不法利益之意圖
    ，所為核與刑法第三百三十九條第二項之詐欺得利罪成立要件尚有未合，原審認
    被告所為另犯刑法第三百三十九條第三項、第二項之詐欺得利未遂罪，其論斷尚
    有未洽，是被告上訴意旨否認犯罪，固無理由，惟原判決既有可議，自應由本院
    予以撤銷改判，爰審酌被告之素行、犯罪之動機、目的、手段、所致生之危害及
    犯罪後之態度等一切情狀，仍量處有期徒刑四月，而查被告行為後，刑法第四十
    一條業已於九十年一月四日修正，並於九十年一月十日公布，於同年一月十二日
    生效施行，將得易科罰金之最重本刑，由有期徒刑三年提高為五年，依刑法第二
    條第一項前段之規定，並依修正後刑法第四十一條第一項之規定諭知易科罰金之
    折算標準。至被告偽造之「花旗銀行信用卡發行部」橢圓形戳章一個，屬偽造之
    印章，雖未扣案，惟既無法証明業已滅失，仍應依刑法第二百十九條規定宣告沒
    收，另偽造之「丙○○八十二年度各類所得扣繳暨免扣繳憑單」上之「花旗銀行
    信用卡發行部」橢圓形印文一枚，屬偽造之印文，亦應依刑法第二百十九條規定
    宣告沒收。
  (一)被告丙○○基於意圖為自己不法利益之概括犯意，自八十四年四、五月間起，夥
    同不詳姓名、年籍之男子基於共同犯意之連絡與行為之分擔，將經李岳修、王國
    彥二人同意所申請取得之花旗銀行VISA、MASTER信用卡金卡各二張，乘郵寄送達
    「高雄市三民區○○○路一七九號五樓之二」處，而李岳修、王國彥均不知情之
    際，據為己用，偽簽李岳修、王國彥二人之簽署於卡上，先後多次在高雄市、縣
    等處公司行號刷卡記帳購物，並在簽帳單上偽簽持卡人「李岳修」、「王國彥」
    之署押，再持以行使交付各該公司行號之店員，致使財團法人聯合信用卡處理中
    心，代為付款誤認係真正持卡人刷卡記帳而同意記帳並先墊付貨款，由各該公司
    行號將所購得之貨品交付丙○○等人領取，或提供勞務等具有財產上價值之服務
    ，而詐得支付貨款之不法利益，足以生損害於李岳修、王國彥、財團法人聯合信
    用卡處理中心、代為付款銀行，分別累計消費達三十八萬元、三十萬元、四十三
    萬元、二十八萬元，嗣經花旗銀行發覺異常而於八十四年底向李岳修、王國彥查
    證，始知上情。因認被告丙○○另犯有連續偽造私文書與詐欺得利等罪嫌。訊據
    被告堅決否認有前揭公訴意旨所指犯行，辯稱：李岳修部分係伊之胞弟張瑞文所
    辦理，與伊無涉，另王國彥確有收到並使用該信用卡等語。
  (二)按犯罪事實應依證據認定之，無證據不得推定其犯罪事實。刑事訴訟法第一百五
    十四條定有明文。而事實之認定，應憑證據，如未能發現相當證據，或證據不足
    以證明，自不能以推測或擬制之方法，為裁判基礎（最高法院四十年台上字第八
    六號判例參照）。再告訴人之告訴，本以使被告受刑事訴追為目的，故其陳述是
    否與事實相符，自應調查其他證據，以資審認，苟其所為攻擊之詞，尚有瑕疵，
    則在此瑕疵未予究明以前，即不能據採為斷罪之基礎（最高法院六十九年台上字
    第一五三一號判例參照）。另按認定犯罪事實，所憑之證據，雖不以直接證據為
    限，間接證據亦包括在內，然無論直接或間接證據，其為訴訟上之證明，須於通
    常一般之人均不致於有所懷疑，而得確信其為真實之程度者，始得據之為有罪之
    認定，倘其證明尚未達到此一程度，而有合理性懷疑之存在時，即無從為有罪之
    認定，此亦有最高法院七十六年台上字第四九八六號判例可資參照。
  (三)經查，證人李岳修雖係交付身分證與地籍謄本予被告丙○○，但丙○○說他沒空
    ，嗣後李岳修又影印相同資料予張瑞文即丙○○之弟，申請書亦係張瑞文所填寫
    等情，業據證人李岳修於原審法院審理時供明在卷，是李岳修應係委由張瑞文辦
    卡而非被告丙○○至明，自難以該等證詞，認定被告丙○○有何偽造文書及詐欺
    犯行。次查，證人王國彥於其歷次之證述雖堅詞指稱其並未收到信用卡，且該等
    信用卡顯係遭冒用云云，且經原審法院委託法務部調查局之專業鑑定機關，就王
    國彥之證言有關(一)王國彥未曾偕丙○○使用繫案之信用卡簽帳及繳款；(二)其未曾
    收到信用卡亦未同意提供張女使用該信用卡使用，為測謊之鑑定，經法務部調查
    局以控制問題法及混合問題法為測謊鑑定結果，王國彥就前揭二事實之陳述並無
    情緒波動反應，應未說謊等情，亦有法務部調查局八七陸(三)00000000號
    鑑定通知書在卷可憑，惟按測謊之鑑驗，係就受測人對相關事項之詢答，對應其
    神經、呼吸、心跳等反應而判斷，其鑑驗結果有時亦因受測人之生理、心理因素
    而受影響，該鑑驗結果固可為審判之參考，但非為判斷之唯一及絕對之依據，鑑
    驗結果是否可採，仍應由法院斟酌取捨。（最高法院八十五年台上字第五七九一
    號判決參照），是如有多種直接或間接之輔助事實證明證人之陳述尚未毫無瑕疵
    可指，尚難僅以測謊鑑定為判斷證人陳述有無瑕疵之唯一依據。準前所述，證人
    王國彥之證述雖經測謊鑑定無情緒波動反應，惟依其陳述之內容以觀，其從申請
    信用卡至停用卡時共僅繳過一次，然經原審法院調閱王國彥所稱被冒用之信用卡
    之繳款紀錄，為八十四年十月二日、同年之十月二十三日及十一月十日，已高達
    三次，其使用該信用卡之期限亦已長達一年，依該繳款次數以觀，不可能係被冒
    用等情，業經原審法院核閱屬實，並經證人即花旗銀行之風險控管人員方永仕到
    庭結證無訛，是證人王國彥之此點陳述與事實顯有出入。再者證人王國彥於歷次
    到庭雖均堅稱花旗銀行有打電話來詢問其有無辦卡，他有說要將卡寄到家中等語
    ，衡諸常情，花旗銀行之員工如已接獲證人王國彥告知信用卡要寄到家中，依正
    常程序，當然即將該卡寄到證人王國彥家中，又該花旗銀行之員工如係與被告有
    所勾串，根本無須打電話到被告之聯絡處向被告確認以自暴犯行，是證人王國彥
    就此涉及認定被告有罪重要之點亦有瑕疵，自難以其證言採為認定被告有罪之依
    據。再單純依據告訴人花旗銀行所提供之王國彥、李岳修之申請書，亦無法據以
    論斷被告確有與不詳男子偽冒王國彥或李岳修之名義刷用信用卡之情事。是亦難
    僅以該等證物推斷被告有公訴意旨所指之前揭犯行。
    此外復查無其他積極證據，足以證明被告丙○○另涉犯公訴意旨所指稱之詐欺得
    利及偽造文書犯行，既不能證明被告犯罪，原應諭知被告無罪之判決，惟公訴意
    旨認該部分與前揭本院認定有罪部分係屬連續犯裁判上一罪之關係，爰不另為無
    罪之諭知，併此敘明。
據上論斷，應依刑事訴訟法第三百六十九條第一項前段、第三百六十四條、第三百七
十一條、第二百九十九條第一項前段、刑法第二百十六條、第二百十條、第二百十九
條、第二條第一項前段、第四十一條第一項，罰金罰鍰提高標準條例第二條。判決如
主文。
本案經檢察官林炳雄到庭執行職務。
中      華      民      國    九十一    年     五       月      九      日
                                  臺灣高等法院刑事第三庭
                                      審判長法  官  張  連  財
                                            法  官  李  英  勇
                                            法  官  張  傳  栗
右正本證明與原本無異。
如不服本判決應於收受送達後十日內向本院提出上訴書狀，其未敘述上訴之理由者並
得於提起上訴後十日內向本院補提理由書（均須按他造當事人之人數附繕本）。
                                            書記官  王  秀  雲
中      華      民      國    九十一    年     五       月      十      日
附錄：本案論罪科刑法條全文
刑法第二百十六條：
行使第二百十條至第二百十五條之文書者，依偽造、變造文書或登載不實事項或使登
載不實事項之規定處斷。
刑法第二百十條：
偽造、變造私文書，足以生損害於公眾或他人者，處五年以下有期徒刑。
